【裁判字號】    95,金上重更(一),2
【裁判日期】    980611
【裁判案由】    證券交易法等
【裁判全文】
臺灣高等法院刑事判決             95年度金上重更(一)字第2號
上  訴  人  臺灣臺北地方法院檢察署檢察官
上  訴  人
即  被  告  庚○○
選任辯護人  陳建宏    律師
            杜英達    律師
            黃怡騰    律師
上列上訴人因被告等違反證券交易法等案件，不服臺灣臺北地方
法院89年度訴字第302號，中華民國92年5月1日第一審判決（起
訴案號：臺灣臺北地方法院檢察署87年度偵字第26198號、88年
度偵字第21761、21762、21763、21764、21765、21766、21798
、21799號，89年度偵字第1884、1884、1886、1887號；併案審
理案號：臺灣臺北地方法院檢察署88年度偵字第17798、17799號
、89年度偵字等4122、6568、6569、6570、11674號，90年度偵
字第12093號、92年度偵字第11750、11967號），經上訴後，由
最高法院發回更審，本院判決如下：
    主  文
原判決關於庚○○部份撤銷。
庚○○共同連續違反對於在證券交易所上市之有價證券，不得有
意圖抬高或壓低集中交易市場某種有價證券之交易價格，以他人
名義，對該有價證券，連續以高價買入或以低價賣出者之規定，
處有期徒刑肆年，併科罰金貳仟萬元，罰金如易服勞役，以罰金
總額與陸個月之日數比例折算。
    事  實
一、傅萁於86、87年間以投資證券集中交易市場股票為業，並
    在其臺北市○區○○路四段27巷11號2樓住處設置看盤，進
    行股票之下單買賣。丙○○（原名林筱光，於87年12月1日
    更名，已審結）原係環球證券股份有限公司（下稱環球證券
    公司）營業員，乙○○（已審結）於80年11月間至87年12月
    間，在聯合證券股份有限公司（下稱聯合證券公司）擔任營
    業員，丙○○85年間離職後，即陸續在環球證券公司、復華
    證券股份有限公司（下稱復華證券公司）與乙○○在聯合證
    券公司分別以仲介金主墊款予客戶買賣股票賺取傭金為生，
    丙○○為傅萁向金主辰○○、己○○墊款買賣股票之仲介
    、保證金之估算、墊款之管制使用、傅萁與辰○○墊款買
    賣股票之下單、喊盤人。乙○○為傅萁向金主子○○墊款
    買賣股票仲介、保證金之估算、墊款之管制使用、傅萁與
    子○○墊款買賣股票之下單喊盤人。丙○○、傅萁、辰○○（已歿，經判決不受理確定）、己○○（已審結）及傅
    萁、乙○○均違反對於在證交所所開設股票集中交易市場上
    市之有價證券，不得有意圖抬高或壓低集中交易市場某種有
    價證券之交易價格，自行或以他人名義，對該有價證券，連
    續以高價買入或以低價賣出，竟各基於共同概括之犯意聯絡
    ，抬高、壓低在證交所開設之股票集中交易市場上市之凱聚
    公司、昱成公司、長億公司三家公司股票有價證券交易價格
    ，自86年7月間起至87年12月間止，自行及以他人名義先後
    對凱聚公司、昱成公司及長億公司等三支股票連續以高價買
    入或以低價賣出。其情形如下：
  (一)凱聚公司股票部分
    傅萁委由丙○○向金主辰○○、己○○以自備三成保證金
    、七成墊款，每新臺幣（下同）萬元每日五至七元利息（俗
    稱丙種丙種墊款）方式借得二億元，傅萁將應付之保證金
    三成，存入丙○○之母林張玉緞世華聯合商業銀行（以下稱
    世華銀行）營業部帳戶後，再匯至世華銀行信義分行、第一
    商業銀行世貿分行（下稱第一銀行世貿分行）等由辰○○、
    己○○指定之帳戶。並由乙○○向子○○以相同丙種墊款之
    方式借得約八千萬元，傅萁並將保證金三成交付乙○○，
    由乙○○存入子○○所指定之中國信託商業銀行城中分行（
    以下稱中信銀城中分行）帳戶。傅萁、丙○○及乙○○三
    人備妥炒作凱聚公司股票之資金後，自86年7月14日起至86
    年10月30日止，由傅萁委由丙○○、乙○○開始下單買賣
    凱聚公司股票。向辰○○墊款買賣股票部分，係以辰○○、
    黃燕平、黃龍投資公司等設於時代證券公司、日盛證券公司
    、第一證券公司、新寶證券南京分公司、中興證券臺北分公
    司及環球證券南京分公司帳戶，委託營業員梁薺方、寅○○
    、卯○○、巳○○、黃佳士及欒智忠（實際接單人為劉書芬
    ）買進。向子○○墊款買賣股票部分，則係以子○○、高慧
    芬及高四川等人設於聯合證券公司帳戶，委由營業員徐傳翰
    及乙○○下單買賣凱聚公司股票。其相對成交情形，詳如附
    表五之一所記載；連續以高價買進或低價賣出之情形，詳如
    附表五之二所記載；使用金主子○○提供之帳戶，相對成交
    情形，則如附表五之三所記載。
  (二)昱成公司股票部分
    傅萁委由丙○○向金主之辰○○、己○○以前述丙種墊款
    之方式借得二億五千萬元，傅萁將應付之保證金三成，存
    入丙○○之母林張玉緞設於世華銀行營業部帳戶後，再匯至
    世華銀行信義分行、第一銀行世貿分行等由辰○○、己○○
    指定之帳戶。委由乙○○向金主子○○以前述丙種墊款之方
    式借得約八千萬元，傅萁並將保證金三成交付乙○○，由
    乙○○存入子○○所指定之中信銀城中分行帳戶。傅萁、
    丙○○及乙○○三人備妥炒作昱成公司股票之資金後，自86
    年8月23日起至87年3月3日止，由傅萁委由丙○○、乙○○下單買賣凱聚公司股票。向辰○○墊款買賣股票部分，係
    以辰○○、黃燕平、黃龍投資公司、鄒志勝等設於時代證券
    公司、日盛證券公司、第一證券公司、新寶證券南京分公司
    、中興證券臺北分公司及環球證券南京分公司帳戶，委託營
    業員梁薺方、寅○○、卯○○、巳○○、黃佳士及欒智忠（
    實際接單人為劉書芬）買進。向子○○墊款買賣股票部分，
    則係以子○○、高慧芬及高四川等人設於聯合證券公司帳戶
    。委由營業員徐傳翰及乙○○下單，利用乙○○提供之趙小
    琴、趙幼琴、林宏聲、郭坤樟、林月華、徐豪杰、陳釵、彭
    碧嬌、林盈秀、蕭思源、徐志奎、陳冠鳳帳戶買賣昱成公司
    股票。傅萁並指示乙○○、徐傳翰、呂文玉，將其所喊盤
    下單買賣之之昱成公司股票，分散至中興證券臺北分公司營
    業員魏莉儒（即魏聖芬）提供之魏蔡秋容、魏如君、蔡志勵
    及張睿文帳戶、統一證券延平分公司不知情之營業員呂秀雲
    提供之林寬、張碧霞、林維儀及林錦峰帳戶、永昌證券城中
    分公司營業員陳靜君所提供之江銘文、陳勵雲、陳兆初、余
    阿玉及陳兆等人頭帳戶中。其等利用辰○○、子○○提供之
    帳戶對昱成股票為相對成交之情形，則以所使用辰○○、子
    ○○提供之人頭帳戶作區別，各詳如附表六之三（辰○○提
    供帳戶）及附表六之四（子○○提供帳戶）所記載。
  (三)長億公司部分
    87年3、4月間，長億公司因參與中正機場捷運工程BOT案、
    台中縣月眉遊樂區開發案及長生發電廠興建案，傅萁見上
    開發案對於長億公司之股價有正面之影響（即利多訊息），
    足以作為炒作長億公司股價之題材，委由丙○○向金主辰○○、己○○以前述丙種墊款之方式先後借得三十億元。傅
    萁將應付之保證金三成，存入丙○○之母林張玉緞設於世華
    銀行營業部帳戶後，再匯至世華銀行信義分行、第一銀行世
    貿分行等由辰○○、己○○指定之帳戶。委由乙○○向子○○以前述丙種墊款之方式借得約八千萬元，傅萁並將保證
    金三成交付乙○○，由乙○○存入子○○所指定之中信銀城
    中分行帳戶。傅萁、丙○○及乙○○三人備妥炒作長億公
    司股票之資金後，自87年3月13日起至87年12月31日止，由
    傅萁委由丙○○、乙○○開始下單買賣長億公司股票。87
    年8月1日至同年10月19日止，由丙○○在辰○○所指定之辰
    ○○、黃燕平、鄒志勝、馬忠萍、己○○、馬忠芝、丙○○
    、林榮祖、金星投資公司、金隆投資公司等帳戶設於新寶證
    券南京分公司由營業員巳○○接單、日盛證券公司由營業員
    寅○○接單、第一證券公司由營業員卯○○接單、統一證券
    敦南分公司由營業員沈雅萍接單、鼎富證券公司由營業員壬○○及黃程富接單、時代證券公司由營業員梁薺方、張淑慧
    接單、協和證券公司臺中分公司、復華證券敦北分公司由營
    業員李姿玲接單之帳戶，供其喊盤下單買進長億股票。由乙○○於聯合證券公司以子○○、高慧芬帳戶及力世證券公司
    子○○帳戶內，分由營業員吳治蓉及戊○○、王敏智，買進
    長億公司股票約四、五千張，其等於此段期間，使用金主提
    供之人頭帳戶，連續以高價買進或低價賣出長億公司股票，
    而相對成交之明細，詳如附表七之一所記載。於87年10月20
    日至12月31日止，除利用前述帳戶繼續買進長億公司股票外
    ，傅萁復指示不知情之古達鵬、李慶隆於佳億證券台中中
    分公司、京華證券台中分公司、元富證券台中分公司、統一
    證券台中分公司、建弘證券台中分公司及匯豐證券台中分公
    司之長億公司關係企業鼎友投資公司、鼎登投資公司、鼎元
    投資公司、長如投資公司等法人帳戶，買進長億股票達一三
    六五○張，減少市場流通之籌碼以利穩定長億公司股票之股
    價。其利用辰○○、黃燕平、己○○、馬忠萍、丙○○、林
    榮祖、鄒志勝、金星公司、子○○、高慧芬、金隆公司、馬
    忠芝等金主提供之人頭帳戶，連續以高價買進或低價賣出長
    億公司股票，相對成交之明細，如附表七之二所記載。
二、案經內政部警政署刑事警察局、法務部調查局臺北市調查處
    移送臺灣臺北地方法院檢察署檢察官及由臺灣臺北地方法院
    檢察署檢察官自動檢舉偵查起訴。
    理  由
壹、證據能力
一、按92年1月14日修正通過之刑事訴訟法施行前，已繫屬於各
    級法院之案件，其以後之訴訟程序，應依修正刑事訴訟法終
    結之。但修正刑事訴訟法施行前已依法定程序進行之訴訟程
    序，其效力不受影響，刑事訴訟法施行法第7條之3定有明文
    。所謂已依法定程序進行之訴訟程序，其「效力不受影響」
    ，依其立法意旨係指為避免程序之勞費，本諸舊程序用舊法
    ，新程序始用新法之一般法則，各級法院於修正之刑事訴訟
    法施行前，已依法踐行之訴訟程序（包含相關證據法則之適
    用），其效力不受影響。故而，對於提起上訴之案件，於修
    正刑事訴訟法施行前，原審法院就可得為證據之證據，已依
    法定程序調查者，其效力亦不受影響而言（最高法院96年度
    台上字第1413號、94年度台上字第5742號判決可資參照）。
    經查，本案係於89年2月18日經檢察官起訴繫屬於原審法院
    ，嗣並經原審及本院先後判決，依前開法條規定，對於提起
    上訴之案件，於修正刑事訴訟法施行前，原審就歷次審理可
    得為證據之證據，已依法定程序調查者，其效力不受影響。
    本案證人方美玲、王克楨等人分別於調查、偵查、原審及本
    院前審（92年度金上重訴字第5號）訊問時所為之證述，業
    經原審及本院分別於上揭刑事訴訟法修正條文施行前之審判
    期日，依刑事訴訟法第165條第1項及當時有效之修正前同法
    第173條第1項規定之法定程序，提示筆錄並告以要旨，同時
    訊問被告意見，以踐行法定調查證據程序，揆諸前揭說明，
    上開供述證據之證據能力，尚不受前揭新修正刑事訴訟法第
    15 9條第1項、第158條之3、第273條第1項及第284條之1等
    規定之影響，合先敘明。
二、
  (一)依刑事訴訟法第158條之4：「除法律另有規定外，實施刑事
    訴訟程序之公務員因違背法定程序取得之證據，其有無證據
    能力之認定，應審酌人權保障及公共利益之均衡維護」之意
    旨，為求得人權保障及公共利益之均衡維護，於實施刑事訴
    訟程序之公務員因違背法定程序取得證據之情形，因個案之
    型態、情節、方法均有所差異，於個案權衡時，法院允宜斟
    酌：違背法定程序之情節，違背法定程序時之主觀意圖，侵
    害犯罪嫌疑人或被告權益之種類及輕重，犯罪所生之危險或
    實害，禁止使用證據對於預防將來違法取得證據之效果，偵
    審人員如依法定程序有無發現該證據之必然性，證據取得之
    違法對被告訴訟上防禦不利益之程度等各種情形，以為認定
    證據能力有無之標準，俾能兼顧理論與實際，而因應需要。
    且「通訊秘密係憲法第12條規定保障之基本人權，電話通話
    為通訊之一種，自在保護之列，縱在通訊保障及監察法於民
    國88年7月14日公布之前，仍應予保障，非謂在通訊保障及
    監察法公布實施後始有保障該基本人權之必要：又司法警察
    固得不待檢察官之指揮而有逕行調查犯罪嫌疑人及蒐集證據
    之職責，然涉及侵害基本人權之通訊監察，法律並未賦與司
    法警察得逕予為之之權限：至證據之取得若非依法定程序，
    則應就人權保障與公共利益之均衡維護，依比例原則予以酌
    量，以決定該項非依法定程序取得之證據應否賦予證據能力
    」（最高法院91年度台上字第2905號判決）。是並非謂在通
    訊監察法施行以前所為之監聽均屬違法，非經檢察官核發監
    聽票之監聽，仍依比例原則權衡人權保障及公共利益之均衡
    ，酌量依非法監聽取得之證據之證據能力。
  (二)於現行之通訊監察法施行前，司法機關依當時之法定程序所
    核發通訊監察票而得之監聽譯文，是否如原審所認係屬違法
    取得之監聽譯文，尚值商榷。公訴人於原審論告書內論及美
    國於1967年聯邦最高法院在KATZ一案中雖明確宣示：以電子
    儀器竊聽應構成侵害被告之隱私權，但在判決理由內補充
    說明：「如經司法機關依據適當之程序，且有相當事實足資
    證明有竊聽之必要俾查明被告是否確有被訴之犯罪事實，仍
    承認竊聽之合法性」。之後始於1968年制頒「防制犯罪及安
    全街道綜合法」，於其中第三篇即為監聽制度之規範。換言
    之，就美國立法例而言，在倘係其經相當之司法程序後所為
    之監聽，亦與違法即未經由司法機關審查之監聽作為，予以
    不同之評價。
  (三)本件監聽之實施，係檢察機關基於「檢察機關實施通訊監察
    應行注意要點」之審核後所核發施行，前開要點之法律授權
    依據，(1)依電信法（66年1月25日公布施行）第15條、第17
    條但書、刑事訴訟法（90年1月12日修正前）第122條1項、
    第133條規定，監聽屬於廣義之強制處分權。(2)檢察官對於
    被告有逮捕、拘提及搜索等強制處分權，電話監聽雖非傳統
    之強制處分權，但應可解釋為廣義之強制處分權，基於舉輕
    以明重之法理，似非當然禁止檢察官擁有此等權利。檢察機
    關之主管機關本於強制處分權之實行方法，訂立「檢察機關
    實施通訊監察應行注意要點」，自屬有法律授權之行政規則
    。於前開要點，已對於得以核發監聽票之涉犯法條予以限制
    ，已先行對於被監聽者隱私權之侵犯及因監聽所欲保障之法
    益予以衡量，故本件之監聽非毫無受法律之節制，已如上述
    ，而維持公平之證券交易市場秩序，係為維護國家經濟秩序
    ，誠屬對於社會多數人之法益維護，非僅係個人財產權之受
    損，衡量本案對於社會多數法益之侵害程度及維護個人人性
    尊嚴，復參酌當時社會發展狀況並無規範公權力監聽之法律
    ，偵查機關仍依上揭規定進行本件監聽，本案犯罪之性質有
    賴被告間之陳述加以補強，經本院權衡各法益間之衝突關係
    ，應認本案監聽縱非依立法院三讀通過之「法律」為之（監
    聽既屬對於人民隱私權之重大侵害，應認屬國會保留之範疇
    ），依此取得之證據仍具有證據能力。
貳、認定被告犯罪事實所憑之證據及理由
一、被訴共同連續炒作股票部分
  (一)訊據被告傅萁矢口否認有何炒作股票之犯行，辯稱：凱聚
    公司當時有經營權之爭，是要保衛公司經營權而買股票，不
    是炒作；長億公司當時有三項利多，每個人都在買長億股票
    ；昱成公司也是體質好，才買該股票，買股票如何犯法，且
    證交所制作之監視報告並無證據能力云云。
  (二)經查：
  1.被告雖質疑證券交易所制作之監視報告並無證據能力，認監
    視報告係依有價證券監視報告函送偵辦案件作業要點為其制
    作之依據。該作業要點中所規定以「於一個月內該有價證券
    成交價至少有五日達本公司成交價異常標準、投資人或可能
    相關投資人集團於一個月內有五日以上成交買進或賣出之成
    交量均大於該有價證券各該日成交量之百分之二十以上、於
    一個月內有五日以上，且各日均連續多次之委託買進（賣出
    ）價格高（低）於成交價或以漲（跌）停價格委託，且對成
    交價有明顯之影響。」等因素，來判定行為人是否有違反證
    券交易法第155條第1項第4款規定之情事，該要點非證券交
    易法第155條第1項第4款規定之構成要件云云。然查：
  (1)證券交易法第155條第1項第4款規定：對於在證券交易所上
    市之有價證券，不得有意圖抬高或壓低集中交易市場某種有
    價證券之交易價格，自行或以他人名義，對該有價證券，連
    續以高價買入或以低價賣出。所謂連續以高價買入者，指於
    特定時間內，逐日以高於平均買價、接近最高買價之價格，
    或以當日最高之價格買入而言；茍於特定時期，某有價證券
    有下跌趨勢，而連續以高於平均買價操作買入，使該有價證
    券之股價維持於一定價位（即俗稱護盤），因其破壞交易市
    場之自由性，亦包括在內。且不以行為人主觀上有意圖影響
    集中交易市場有價證券交易價格為要件，亦不以客觀上因而
    致交易市場之該股票價格有急劇變化為必要（最高法院91年
    台上字第3037號判決意旨參照）。另證交所上開作業要點第
    2條規定，該要點係其內部制作告發書函送司法機關偵辦之
    要點，並無以此要點擴充證券交易法第155條第1項第4款規
    定之構成要件，供作法院作為參考。行為人是否該當於證券
    交易法第155條第1項第4款規定之構成要件，仍應從法條規
    定之構成要件分析。且經本院依被告及其選任辯護人所請函
    詢臺灣證券交易所股份有限公司關於製作本件監視報告或查
    核報告書之依據，經覆以：(一)本公司係依證券交易法設置場
    所及設備，提供有價證券競價買賣集中交易市場之法人（參
    證券交易法第11、12條）。至本公司業務之指導、監督及負
    責人與業務人員管理事項，則依同法第102條授權證券主管
    機關訂定「證券交易所管理規則」。(二)依「證券交易所管理
    規則」第22條第1項規定，本公司對集中交易市場應建立監
    視制度，擬具辦法申報證券主管機關核備，並確實執行。本
    公司爰據以訂定「實施股市監視制度辦法」，並於81年9月1
    6日報奉主管機關核備（財政部證券管理委員會（81）台財
    證（三）字第02398號函），自同年9月29日起公布實施，嗣
    後條文內容修正亦同。依該辦法第7條之規定，本公司對於
    各種市場異常情形，經調查追蹤，即將有關資料完整建檔備
    供稽考，並對涉及違反法令者，逕行舉發或簽附有關調查報
    告報請證券主管機關核辦等語，有該公司97年7月25日臺證
    密字第0970018808號函一紙在本院卷可稽（見卷二第232頁
    ），是姑毋論依刑事訴訟法施行法第7條之3之規定，經依法
    定調查證據程序者，已取得證據能力，即依新修正刑事訴訟
    法第159條之4規定，除顯有不可信之情況外，公務員職務上
    製作之紀錄文書、證明文書，亦得為證據，且為保障被告之
    反對詰問權，並符合直接審理主義之要求，被告以外之人於
    審判外之言詞或書面陳述，原則屬於傳聞證據，除法律另有
    規定外，無證據能力，不得作為證據使用。刑事訴訟法第15
    9條之4對於具有高度特別可信之文書如公務文書等，在兼具
    公示性、例行性或機械性、良心性及制裁性等原則下，雖屬
    傳聞證據，例外容許作為證據使用。因此，採取容許特信性
    文書作為證據，應注意該文書之製作，是否係於例行性的公
    務或業務過程中，基於觀察或發現而當場或即時記載之特徵
    （最高法院94年度台上字第1361號判決參照）。該份監視報
    告既係行政法規授權證交所就證券市場交易所為一般例行性
    之查核，其性質類似公務員於例行性之公務過程中，基於其
    自身職務上之觀察而當場記載之紀錄文書，至少應符合刑事
    訴訟法第159條之4第3款其他於可信之特別情況下所製作之
    文書，此與美國聯邦證據規則第803條第8款（B）項就非刑
    事案件中警察或其他執法人員所觀察、報告之事項，仍賦予
    其傳聞法則之例外效力，具有相同之情況，蓋證交所監視報
    告所為之紀錄，僅係作為主管機關之參考，業如上述，並非
    犯罪之偵查，故將被告定罪並非其等之目的，亦不使其因此
    享有職務上之利益，故虛偽製作紀錄之風險或動機幾不存在
    ，亦即其製作之紀錄文書具有高度特別可信性，自得援引作
    為本案犯罪事實認定之依據，被告此部份所辯，尚無足採。
  (2)最高法院上開判決所謂高價，係指逐日以高於平均買價、接
    近最高買價之價格，或以當日最高之價格買入而言。惟證券
    交易所並無逐日計算及公布平均買價或平均賣價，故法條中
    所謂之高價、低價，應係指在一段期間內，逐日以高於委託
    當時之揭示價、接近當日漲停參考價之價格或以當日漲停參
    考價之價格委託買進；或以低於委託當時之揭示價、接近當
    日跌停參考價之價格或以當日跌停參考價之價格委託賣出。
    證人證券交易所市場監視部副組長丑○○於原審91年9月24
    日審理時亦證稱：「（問：什麼叫高價？什麼叫低價？什麼
    叫連續？）連續是行為的連續，而不是刑法上的連續犯。在
    我們經驗裡面，所謂的連續就是不停的委託買進、賣出，在
    我們的認定上，比較嚴格，除了一天內有相同的行為之外，
    而且還要連續二天以上有這種情形，我們就會認定是連續。
    高低價，我們認為是要以委託價，而不是用成交價來做認定
    的標準。事實上交易所把每個股票隨時買進揭示價、賣出揭
    示價及成交價，都隨時透過資訊廠商立即對外公開。如果當
    時行為人委託的價格高於當時的揭示價或者是以漲停價委託
    買進，交易所就認為是高價；相對的，行為人以低於揭示價
    或以跌停價賣出，交易所就會認為是低價」（見原審卷(四)第
    306頁）。如附表二所示被告辛○○等人，利用金主提供之
    戶頭，每以漲停價或跌停價委託買進或委託賣出，其等之行
    為要已該當該條所示連續以高價買入或以低價賣出之構成要
    件。
  (3)行為人買進、賣出之價格是否使股價出現波動、是否有相對
    成交、是否有使用人頭戶，均為行為人是否有炒作股票意圖
    之佐證。證券交易所監視部丑○○於原審91年9月14日審理
    時亦證稱：「根據我們過去的經驗，炒作股票，第一，通常
    會有沖洗買賣的情況發生，因為沖洗買賣的方式會增加股票
    的買賣量，會形成股票交易活絡的假象，根據我們的經驗，
    一般的投資人通常會去喜歡買交易很活絡的股票，通常為了
    要讓散戶投資人進來一定要製作這種假象，基本上沖洗買賣
    是炒作行為的一部分。第二個，會有拉尾盤之情況發生：拉
    尾盤不是每個炒作案都會有的，因為拉尾盤通常具有作價的
    意味，因為每一天開盤價及計算漲跌幅都是根據前一天的收
    盤價來決定的，因此如果行為人在收盤前十分鐘將收盤價拉
    高，即具有墊高次一營業日漲停參考價及開盤價之功能，所
    以拉尾盤也是一個操作股票的行為。第三個，影響開盤行為
    的分析：在股票開盤前，電腦會自動計算買方及賣方之委託
    數量，由於開盤前係以價格優先原則決定成交優先順序，因
    此其中買方係由高價往下累計買方委託數量，賣方係由低價
    往上累計賣方委託數量，在每一價位的二方累計數量，達到
    可以使開盤的成交量為最大量時，當時的價位即為當日開盤
    價。因此行為人有心影響某一股票開盤價時，只需在特定價
    格大量委託買進，同時在該價位以上大量委託賣出，通常可
    依其意願，使當天依該特定價位開盤；又如果在該特定價位
    同時大量委託買進及委託賣出，以該價位開盤的機率將更高
    ；相反的，如果在該價位下大量委託賣出，同時在該價位以
    下大量買進，亦可達成同樣目的；又如果在該特定委託賣出
    或委託買進上量夠大，無須作上述相反的委買或委賣，亦可
    達其目的... 台鳳的炒作案中，沖洗性買賣及拉尾盤是非常
    明顯的，規避標準也非常的明顯」（見原審卷(四)第305至306
    頁）。
  2.同案被告丙○○、乙○○均坦承有為被告傅萁媒介金主辰
    ○○、子○○，並於借得資金後供傅萁買賣此凱聚、昱成
    、長億三家公司股票。丙○○、乙○○亦坦承有於前述時間
    為傅萁下單買賣凱聚公司、昱成公司及長億公司股票。乙○○88年10月11日於調查處供稱：伊自80年11月進聯合證券
    擔任業務員工作...85 年3月，公司要求伊接下戊○○的客
    戶，伊便開始接傅萁下的單，直到伊87年10月31日離職前
    ，傅萁在聯合證券下的單都是由伊、徐傳翰、呂文玉、吳
    治蓉、戊○○等人分工接單... 傅萁在聯合證券下的單有
    長億實業、昱成、凱聚... 傅萁自85年年底就開始進出買
    賣昱成股票... 伊都是以彭碧嬌、陳冠鳳、林宏聲、趙小琴
    、林月華、郭坤樟、徐豪杰、趙幼琴、高慧芬、子○○、高
    四川等人之帳戶供傅萁買賣昱成股票... 他炒作昱成股票
    資金大部分是他自己的，伊幫他調借現金約只有二到三成左
    右... 伊幫忙調款之部分大都是子○○所支應... 傅萁從
    85年上半年到下半年都有買賣長億股票，進出帳戶是子○○
    、高慧芬... 伊只負責接單及協助提供資金，後來才知道傅
    萁尚下單給林筱光... 傅萁大都以現金方式支付保證金
    到趙小琴及伊的帳戶，伊再以轉帳方式轉入子○○、高慧芬
    帳戶完成交割等語（見昱成股票筆錄卷第113頁以下）。88
    年11月16日於調查處供稱：傅萁買賣凱聚股票，伊只負責
    找金主提供資金及帳戶，伊一直到87年間才確定傅萁除下
    單至聯合證券給伊外，還與林筱光有所往來... 傅萁在聯
    合證券以子○○、高四川、高慧芬、趙小琴等許多帳戶買賣
    昱成股票等語（見偵字第21761號卷(二)第237頁）。於原審審
    理時證稱：伊從80年11月到87年12月在聯合證券擔任證券營
    業員，傅萁當時是公司客戶，所以伊才幫他介紹金主...
    傅萁有透過伊向子○○借錢等語（見原審卷(八)第337 至
    341頁）。被告丙○○88年9月27日於調查處供稱：伊向辰○○借款最多達到二十幾億... 借貸資金都借予傅萁買賣股
    票用。傅萁透過伊向辰○○借款... 完全依照市場行情，
    金主墊七成，客戶出三成，傅萁會將三成保證金以現金方
    式支付予伊，伊再電匯至辰○○指定帳戶... 傅萁操盤，
    由他告訴伊買賣股票之種類、數量及價格，伊再依指示傳達
    給營業員下單... 買賣長億、凱聚、昱成股票之帳戶有辰○○、黃燕平、鄒志勝、林榮祖、王國欽、林筱光及黃龍投資
    等語（見長億股票筆錄卷〉第114至119頁）。88年11月16日
    於調查處供稱：85年間伊任職環球證券認識客戶傅萁，86
    至87年間傅萁買賣股票資金不足，遂透過伊幫他找金主借
    錢，金主除了辰○○、己○○外，還有其他人，辰○○部分
    伊幫他借調約有二十至三十億元，都是由伊出面先與辰○○
    或己○○商談額度，再回報予傅萁借款總數。辰○○、己○○會要求客戶在他們指定的人頭帳戶內下單買賣股票，以
    確保債權，客戶通常會支付三成保證金，金主墊款七成...
    傅萁通常以現金方式支付保證金給伊，伊先暫存在世華銀
    行林張玉緞帳戶內，再匯入辰○○指定帳戶內，待辰○○確
    認保證金匯入後，傅萁才可以使用辰○○的人頭戶買賣股
    票，均是傅萁決定掛單時間、股票種類、數量、價格，透
    過伊轉述予營業員... 實際操盤者是傅萁，伊只是轉述傅
    萁掛單指令給券商營業員... 資金是辰○○、己○○提供
    ，收盤後伊與張錦雲、傅萁或其助理吳清田、李慶隆等人
    對帳... 印象中透過伊下單進出長億股票最高約有八、九萬
    張等語（見偵字第21761號卷(二)第242至245頁）。88年11月
    23日於調查處供稱：傅萁從87年起一直都有向辰○○那邊
    墊款買賣長億股票... 因傅萁持續看好長億股票，希望增
    加墊款額度，由伊向辰○○、己○○洽談... 傅萁向辰○○墊款買進昱成股票，最早在股價約三十到五十元間係以七
    、三方式... 後來因為昱成股票從六十元起持續飆漲，故己○○要求每張只借五十五元，其餘差價由傅萁自行負擔，
    至於外資是傅萁自己找的，並於元富證券下單... 傅萁
    是凱聚公司股東... 同樣係以墊款方式向辰○○借錢... 從
    86年下半年起，傅萁陸續墊款買進之標的有華隆、昱成及
    凱聚這三檔等語（見偵字第21761號卷(二)第420至428頁）。
    於原審審理時證稱：伊賺取佣金，辰○○墊款給他人買賣股
    票的對口單位就是伊，伊大部分是跟己○○、張錦雲他們聯
    繫... 傅萁是透過伊下單，傅萁請伊向辰○○墊款買的
    股票是由伊下單的沒錯... 只要在跟金主墊款的額度範圍內
    就不用跟金主報告... 傅萁委託伊下單的凱聚、昱成、長
    億的同時也有接受其他散戶下單，但沒有傅萁這麼多等語
    （見原審卷(八)第337頁）。
  3.共犯辰○○於生前及同案被告己○○、子○○供承確有以上
    揭丙種墊款方式，融通資金予丙○○、乙○○買賣股票。證
    人辰○○、己○○於原審證稱：我們是借錢給丙○○等語（
    見原審卷(八)第340頁）。證人子○○88年9月28日於調查處證
    稱：乙○○於86年初起，即陸續向伊借錢買賣股票，伊為了
    確保債權，便要求乙○○將股票在伊及高慧芬、高四川等三
    個帳戶中，而乙○○買賣的股票主要計有：長億、凱聚、昱
    成等股票。伊只將資金借給乙○○... 聯合證券子○○、高
    慧芬、高四川帳戶從86年初開始即交給乙○○在使用，乙○○若要進出股票，會打電話詢問伊有多少錢，伊再依本身資
    金現況，將資金匯至前三個帳戶供乙○○使用... 事後乙○○也告訴伊係由傅萁操盤... 盈虧有乙○○負擔，伊只管
    收取本金及利息，利息每萬元每日五點五元... 另外伊在力
    世證券子○○及潘希文帳戶所買的長億股票，也是乙○○所
    喊的，接單營業員係王敏智等語（見長億股票筆錄卷〉第72
    至76頁）；86年8月至10月期間... 伊及高慧芬、高四川在
    聯合證券開立之帳戶是由乙○○使用... 伊只是將資金借給
    乙○○買賣股票等語（見昱成股票筆錄卷第6至8頁）。於原
    審審理時證稱：伊錢借給乙○○。在台鳳案借錢給吳敏...
    伊陸續前後借給乙○○七、八千萬等語（見原審卷(八)第338
    頁）。又證人鄭芳瑛即營業員沈雅萍、梁薺芳、寅○○、鍾
    碧蓮、巳○○、壬○○、呂文玉、欒智忠、卯○○、張淑慧
    、李姿玲、戊○○、劉書芬及同案已判決免訴之被告黃信騰
    、魏莉儒、方自明、呂秀雲、陳靜君、吳宛株分別於調查處
    及偵查中供稱傅萁與被告丙○○及乙○○有利用前述金主
    之帳戶買賣凱聚、昱成及長億三家公司股票（均見長億股票
    筆錄卷）。證人鄭芳瑛88年9月30日於調查處證稱：伊為黃
    龍公司財務長... 凱聚、昱成、長億、華隆等股票係由林筱
    光喊盤下單，台鳳股票由癸○○喊單... 己○○與林筱光、
    癸○○洽談墊款成數及利息，並限制每人喊盤下單額度（見
    偵字第2176 1號卷(二)第43頁以下）。於原審證稱：丙○○、
    癸○○借款買股票是用辰○○的戶頭... 丙○○、癸○○有
    來跟己○○接洽借錢的事情等語（見原審卷(三)第158至170頁
    ）。證人壬○○88年9月23日於調查處證稱：86年轉任環球
    證券南京分公司...87 年11月間，己○○通知伊及伊先生癸○○... 告知我們以後林筱光可以利用鄒志勝、己○○、馬
    忠芝及金星投資公司的帳戶買賣長億公司股票... 林筱光通
    常會於盤前或盤中以電話方式委託伊下單買賣長億公司股票
    ... 她下的量較大，每筆張數從數十張到二、三千張不等等
    語（見長億股票筆錄卷第2至3頁）。證人寅○○88年9月23
    日於調查處證稱：84年9月間到日盛證券總公司...86 年7月
    接凱聚股票以前，己○○介紹丙○○給伊認識，並告訴伊以
    後辰○○辦公室帳戶由丙○○負責喊盤下單，從此以後丙○○陸續以黃先生辦公室所有相關帳戶喊盤下單買賣股票，計
    有凱聚、華隆、長億及昱成。86年8至10月間大都是買凱聚
    、華隆、昱成，長億則是到87年8月起才開始...87 年8月間
    己○○允諾後，丙○○便以辰○○、黃燕平、金星、金隆、
    黃龍、己○○、馬忠萍、馬忠芝等人之帳戶買賣長億股票等
    語（見長億股票筆錄卷第22至26頁）。己○○事先通知伊，
    以後丙○○喊盤下單就接... 故丙○○喊盤下單買賣昱成股
    票時，伊只能依其下單指示買賣，辰○○、己○○並沒有下
    單買賣等語（見昱成股票筆錄卷第1至2頁）。證人卯○○於
    調查處證稱：伊在第一證券擔任業務員... 林筱光以辰○○
    帳戶向伊喊盤下單買賣之股票以長億、凱聚、華隆為主等語
    （見長億股票筆錄卷第39頁）。證人張淑慧於調查處證稱：
    86年11月5日進入時代證券擔任業務員... 丙○○及辰○○
    等三帳戶以買賣長億股票為主，並由丙○○電話委託下單
    ... 丙○○所使用帳戶為丙○○、辰○○、黃燕平、林榮祖
    、鄒志勝、金星投資等語（見長億股票筆錄卷第43至44頁）
    。證人李姿玲於調查局證稱：伊於復華證券擔任業務副理..
    . 丙○○於87年9月開始... 陸續用林筱光、鄒志勝、馬忠
    芝等個人帳戶及金星投資法人帳戶在復華證券下單買賣長億
    股票，從9月中旬以30元價位一直買賣到50元左右等語（見
    長億股票筆錄卷第54至56頁）。證人巳○○於調查處證稱：
    林筱光自87年8月起即利用辰○○辦公室相關帳戶及其胞弟
    林榮祖之帳戶買賣長億公司股票... 長億股票皆係林筱光以
    電話委託喊盤下單... 辰○○授權己○○全權處理買賣股票
    事宜，己○○告訴伊只要是林筱光就可以使用前述戶頭進出
    股票，上述期間買賣長億公司股票係林筱光喊盤下單等語（
    見長億股票筆錄卷第69至71頁）；林筱光在86年8至10月間
    ，以辰○○辦公室相關帳戶向伊喊盤下單買賣昱成股票...
    辰○○授權己○○處理股票買賣事宜，己○○則告訴伊只要
    是林筱光，就可以使用辰○○辦公室相關帳戶進出股票等語
    （見昱成股票筆錄卷第3至5頁）。證人梁薺芳於調查局證稱
    ：丙○○從87年3、4月起即有陸續開始買賣長億股票... 直
    到87年10月伊離職為止...丙○○喊盤買賣長億股票之帳戶
    ，幾乎所有辰○○辦公室所開立之帳戶都有使用... 但不包
    括己○○的帳戶等語（見長億股票筆錄卷第82至84頁）；林
    筱光曾使用電話委託伊下單買昱成股票，使用之帳戶為辰○○、黃龍投資公司、鄒志勝，均由林筱光喊盤等語（見昱成
    股票筆錄卷第9至11頁）。證人吳治蓉於調查局證稱：87年3
    月轉至聯合證券總公司擔任營業員... 伊知道傅萁通常都
    是直接與乙○○聯繫，乙○○收到傅萁下單的股票種類、
    張數、價格後，會要求伊、呂文玉、戊○○、徐傳翰幫忙填
    寫委託單... 他常用的帳戶有林宏聲、子○○、高慧芬及趙
    小琴的戶頭，買賣股票之種類有長億、昱成、凱聚等...87
    年8月至12月期間，由傅萁喊盤下單買賣長億股票，均直
    接與乙○○聯繫... 乙○○指示伊在收盤後要統計傅萁等
    人下單買賣長億股票之張數及價位... 乙○○除介紹子○○
    提供資金予傅萁外，尚有以子○○提供之高慧芬、高四川
    、子○○帳戶自行買賣長億股票等語（見長億股票筆錄第13
    3至139頁）；傅萁不會直接向伊喊盤下單買賣昱成股票..
    . 由乙○○接單，但乙○○會請伊、呂文玉等幫忙... 其等
    買賣昱成股票之帳戶有林宏聲、趙小琴、趙幼琴、傅秀玉、
    子○○、高四川、高慧芬等（見昱成股票筆錄卷第49至53頁
    ）。證人呂文玉於調查局證稱：伊在85年年底進入聯合證券
    擔任營業員...86 年傅萁即開始在聯合證券買賣昱成、凱
    聚、長億等股票... 由乙○○負責接單...乙○○會直接分
    單給伊及同事... 伊只對乙○○負責等語（見昱成股票筆錄
    卷第32至35頁）。
  4.被告利用金主提供之人頭戶，就凱聚公司、昱成公司及長億
    公司買賣股票，有如附表五之一、五之二、五之三、六之一
    、六之二、六之三、六之四、七之一、七之二之交易紀錄在
    卷可稽。
  5.同案被告乙○○、丙○○，並非單純為傅萁下單買賣股票
    ，且為傅萁媒介金主，借貸資金供傅萁買賣股票（被告
    乙○○係向子○○借得資金、被告丙○○係向辰○○借得資
    金），則被告乙○○、丙○○既然需為傅萁媒介金主借貸
    資金供其買賣股票、其二人又要替傅萁下單買賣股票甚或
    配單，為被告乙○○88年10月11日調查局筆錄所供承，與傅
    萁間自有炒作此三家股票之犯意聯絡。
  6.己○○於88年11月19日在法務部調查局台北市調查處（下稱
    調查局）供稱：86年10月、11月間，台鳳股價七、八十元時
    ，即幫客戶陳文吉、癸○○買賣，借出約四億餘元，陳文吉
    曾提出借款方案，由辛○○開票或背書，請求降低保證金成
    數為一成五，另由辰○○分得利益之三至三成，但因台鳳公
    司股票下跌，利益未實現，陳文吉並曾以辛○○之六千萬元
    支票借款，借款先向辰○○報告，經辰○○同意後執行，其
    有以本人、馬忠芝、馬忠萍、謝馬雅鴻、馬懋易、馬張秀美
    等戶頭私下購入約一千張台鳳公司股票。嗣台鳳公司股價於
    87年7月間下跌，又曾由辛○○出資六億元，其找友人王克
    楨等共四人各二億五千萬元借款約十億元，將台鳳公司跌停
    之股價打開等語，雖己○○嗣於原審法院訊問時翻異其詞，
    辯稱未共同炒作，亦無所謂合作墊款云云，然就己○○與陳
    文吉於87年6月14日下午2時48分之通話內容及87年7月18日
    上午8時34分至36分之通話內容以觀，己○○與陳文吉確有
    討論如何操作台鳳股價，以製造黃龍公司虧損之假象；己○○、陳文吉於開盤前，討論當日買進之筆數如何及下單時點
    ，且在己○○買進部分，特別提及分成二部分，『總裁』部
    分的筆數及陳文吉部分的筆數（參通訊監察譯文）。於己○○與證人王克楨87年7月21日下午4時13分之通話內容，向證
    人王克楨遊說提供二億五千萬元資金，共同與『總裁』將台
    鳳股價『打開』（參通訊監察譯文），足認己○○於調查局
    所為之自白之真實性較其於原審訊問時所為之陳述為可採。
    己○○雖以疲勞訊問抗辯該自白之任意性及當日係播放違法
    監聽之錄音帶後所為之陳述，惟經當庭播放於調查局訊問之
    錄影帶，己○○於受訊問時，均由辯護人全程在場，且己○○除於訊問過程中不斷抽煙外，並無表示疲累之意，於當日
    下午4時54分經調查員詢問是否同意夜間偵訊時，主動表示
    要將昱成說明清楚後再離開，並於同日晚間8時35分閱畢筆
    錄內容後，與調查員聊天，此有92年3月20日原審勘驗筆錄
    可參（見原審卷八第381頁以下），是己○○辯稱其於調查
    局所為之自白非出於任意性云云，自無足採。又證人鄭芳瑛
    於88年9月30日在調查局證稱任黃龍投資財務長，己○○對
    外洽談投資買賣股票成數、總額，匯整報告辰○○同意。證
    人梁薺方於88年9月28日在調查局及91年5月7日原審訊問時
    證稱：辰○○委託己○○在時代證券貴賓室下單，86年間台
    鳳股票六十元左右起，己○○、癸○○即開始使用人頭戶買
    賣台鳳股票。癸○○下單必須經過辰○○、己○○同意，也
    就是伊會將癸○○下單之價格、張數向己○○報告，再由己○○負責喊盤買進。癸○○要買股票，伊須先向己○○報告
    ，由己○○指示由何一帳戶下單，成交後先向己○○報告，
    再跟癸○○確認。再者，證人寅○○（日盛證券營業員）、
    巳○○（新寶證券營業員）均證稱：每次癸○○下單前己○○會先告知癸○○要下單，用何人戶頭下單。顯見己○○與
    陳文吉間每日均須對帳，陳文吉若使用辰○○、己○○之墊
    款，仍須透過己○○、辰○○配合之營業員，再由該營業員
    與雙方對帳，己○○、辰○○對於陳文吉每日之下單情形，
    自必甚為清楚。且辰○○僱用己○○、張錦雲、鄭芳瑛等人
    每日與墊款之債務人就購買股票之交易明細對帳，及專人負
    責交割轉帳調度資金，其對於股票市場之交易情況，絕對已
    有相當專業之認識，於短期內對於同一支當時面額六十多元
    之股票，陸續投入十億元之資金購買，對於台鳳股票絕對可
    以達到影響股價之目的，加以陳文吉墊款時所提供之保證票
    ，係由辛○○背書，而辛○○即為台鳳集團之總裁，而己○○每日均須與陳文吉方面（即癸○○）對帳，並於下單前，
    須先告知己○○數量、價格，而由己○○轉知營業員如何配
    單，參諸前述監聽譯文，己○○對於陳文吉、辛○○等人之
    炒作目的及行為方式，顯然知之甚詳，而辰○○、己○○除
    以一般丙種墊款方式對於炒作行為挹注資金外，尚有以『合
    作』方式，與陳文吉、辛○○約定炒作利得之朋分，其等犯
    意之聯絡已甚明確（以上乃係為說明被告等人分工之模式）
    部份。且庚○○透過丙○○以合作墊款方式與己○○、辰○○合作之事實，已據丙○○、己○○於調查局供述屬實，雖
    丙○○、己○○於原審訊問時翻異其詞，辯稱於調查局中並
    無為上開供詞云云，然丙○○與己○○於87年6月23日上午8
    時48 分及同年8月29日中午12時58分之通話內容以觀，丙○○與己○○確有提及『三、七分』之情形，而庚○○於89年
    1月20日之偵訊時亦供稱：買賣有賺錢，都會分給金主等語
    ，倘僅係一般丙種墊款情形，金主自僅收取利息，何須再將
    買賣股票賺得之利潤，分予金主，足認庚○○確有透過丙○○與辰○○、己○○以合作墊款方式，由己○○、辰○○提
    供資金予庚○○等人炒作長億股票。庚○○既係透過丙○○
    以合作墊款方式與辰○○、己○○合作，金主願意降低保證
    金成數，提高墊款風險，顯然於墊款之際，即已知庚○○墊
    款係以人為操縱之炒作方式買進賣出股票，而可確保除利息
    外尚可朋分炒股利得之一定比例，有利可圖而為之。證人寅
    ○○（日盛營業員）證稱：黃龍公司、黃燕平之帳戶，本來
    是己○○在使用下單，後來己○○以電話告知以後由丙○○
    下單，有時己○○會請伊於丙○○下完單後向其回報。證人
    鍾碧蓮（環球營業員）證稱：黃龍公司、辰○○之帳戶因有
    委任書，所以丙○○可以使用辰○○、黃龍公司之帳戶下單
    ，並有問過黃龍公司之會計（指張錦雲），己○○也有說可
    以用。盤後會把成交資料傳真給張錦雲對帳，也會與丙○○
    對帳。證人梁薺方（時代證券營業員）證稱：辰○○、黃燕
    平、己○○、鄒志勝、黃龍投資公司、金星公司、金隆公司
    等投資帳戶，均係辰○○使用之帳戶，均係由丙○○代理下
    單長億公司買賣股票，當日收盤後，即與丙○○對帳，確認
    數量及金額。時代證券公司辰○○、黃燕平、黃龍公司等帳
    戶86年9月、10月間買賣凱聚公司股票，係丙○○喊盤。並
    有黃龍公司、黃燕平之帳戶開戶資料、授權書附卷可稽。而
    所謂丙種墊款，係墊款並以所購買之股票作為擔保，其對於
    墊款予何人，所買股票之種類，必定有所瞭解，辰○○雖辯
    稱均委由己○○處理，惟己○○、證人即黃龍投資公司之財
    務長證稱己○○對外之墊款，須經辰○○同意，而己○○又
    透過與丙○○之每日對帳、或由丙○○在其可使用之帳戶內
    為庚○○配單下單買賣股票，辰○○、己○○與庚○○間根
    本無須見面亦可達致共犯遂行目的，是其等間確以共同完成
    犯罪為目的，足徵其等之共犯關係脈絡分明。以被告等連續
    炒作特定股票之行為，依其在證券交易市場之經驗，除提供
    數千萬元或數億元之資金外，並提供帳戶供為炒作，如謂辰
    ○○、己○○及丙○○不知炒作之詳情，顯與一般社會經驗
    之定則有悖。
  7.被告與丙○○、乙○○三人有無該當於證券交易法第155 條
    第1項第4款意圖抬高或壓低集中交易市場某種有價證券之交
    易價格，以他人名義，對該有價證券，連續以高價買入或以
    低價賣出者之規定構成要件，應以行為人有無抬高或壓低
    集中交易市場某種有價證券交易價格之意圖、行為人有無
    自行或以他人名義購買該有價證券、若有購買該有價證券
    ，是否連續以高價買入或低價賣出為考量，而核：
  (1)被告與丙○○、乙○○三人確有以金主提供之他人之帳戶買
    入凱聚公司、昱成公司及長億公司股票，已如前述。
  (2)依附表五之二、六之三、六之四、七之一及七之二之記載，
    被告與丙○○、乙○○三人以他人帳戶所買進、賣出之凱聚
    公司、昱成公司及長億公司股票，均係連續以高價（漲停價
    ）買進或低價（跌停價）賣出，已該當於連續以高價買進或
    低價賣出之要件。
  (3)依附表五之一、五之三、六之一、六之二、七之一及七之二
    之記載，被告與丙○○、乙○○以他人帳戶買進、賣出前述
    三支股票，均有相對成交之情形或有拉尾盤之情形，被告與
    丙○○、乙○○萁確有共同抬高或壓低此部分三家公司股票
    交易價格之主觀不法意圖，已甚明確。
  (二)綜上，被告上揭所辯，乃事後卸責之詞，本件事證已臻明確
    ，犯行堪以認定，應依法論科。
二、論罪科刑
  (一)證券交易法部分
    被告行為後，證券交易法第155條歷經二次修正（89年7月19
    日、95年1月11日），惟其中第1項第4款之構成要件並未變
    更；又其科刑條文即證券交易法第171條於89年7月19日修正
    公布，同年月21日生效施行，其中將違反第20條第1項之行
    為列為第1款，其法定刑中除處七年以下有期徒刑不變外，
    並刪除修正前可處拘役或科罰金之規定，關於罰金刑部分，
    除由銀元變更為新臺幣外，並提高為得併科新臺幣三百萬元
    以下罰金。嗣於93年4月28日，將第171條第1項第1款刑度修
    正為「三年以上十年以下有期徒刑，得併科新臺幣一千萬元
    以上二億元以下罰金」，並增訂第二項規定：「犯前項之罪
    ，其犯罪所得金額達新臺幣一億元以上者，處七年以上有期
    徒刑，得併科新臺幣二千五百萬元以上五億元以下罰金」。
    94年5月18日修正證券交易法時，上開條文並未予修正。95
    年1月11日修正時，修正同法第155條第1項第3款、第4款（
    僅刪除最後「者」字）、第7款（原第6款移置於第7款）之
    文字，第171條並未修正。95年5月30日再度修正，同年7月1
    日施行，惟關於違反前揭規定之第171條刑度亦未變更（僅
    加列「正犯」）。經比較行為時法、中間時法及裁判時法之
    規定，自應以行為時即89年7月19日修正前證券交易法第155
    條第1項第4款、第171條之規定對被告等較為有利（即應處
    七年以下有期徒刑、拘役或科或併科二十五萬元以下罰金）
  (二)刑法部分
  按被告行為後，94年2月2日修正公布之刑法，已於95年7月1
    日生效施行（以下簡稱修正前、後刑法），其中第2條第1項
    「行為後法律有變更者，適用行為時之法律。但行為後之法
    律有利於行為人者，適用最有利於行為人之法律」之規定，
    係規範行為後法律變更所生新、舊法律比較適用之準據法，
    於刑法修正施行後，自應適用該修正後之第2條第1項之規定
    ，為「從舊、從輕」之比較；又比較新舊法時，應就罪刑有
    關之共犯、未遂犯、想像競合犯、牽連犯、連續犯、結合犯
    ，以及累犯加重、自首減輕暨其他法定加減原因（如身分加
    減）與加減例等一切情形，綜其全部罪刑之結果而為比較後
    ，再適用有利於行為人之法律處斷，而不得一部割裂分別適
    用不同之新、舊法（最高法院24年上字第4634號、29年上字
    第964號判例意旨及最高法院95年度第8次刑事庭會議決議參
    照）。經查，
  1.修正後刑法第28條，係將修正前共同正犯包括「陰謀共同正
    犯」及「預備共同正犯」之範圍，縮小在著手「實行」犯罪
    概念下共同參與行為者為限，始成立共同正犯，故將原條文
    文字「實施」修正為「實行」，應認共同正犯之範圍已有變
    更，屬法律變更。經比較新、舊法，應以新法較有利於被告
    ，自應依刑法第2條第1項但書規定適用修正後刑法之規定論
    處。
  2.被告行為後，刑法第55、56條關於牽連犯、連續犯之規定，
    亦於95年7月1日修正刪除生效施行，因被告行為後新法業已
    刪除牽連犯、連續犯之規定，此刪除雖非犯罪構成要件之變
    更，但顯已影響行為人刑罰之法律效果，自屬法律變更，依
    新法第2條第1項規定，比較新、舊法結果，仍應適用被告行
    為時之法律即舊法論以牽連犯及連續犯，對其較為有利。
  3.95年7月1日施行之修正後刑法第33條第5款規定，已將原罰
    金刑最低額度由銀元一元（相當於新臺幣三元），提高為新
    臺幣一千元以上，且以百元計之，比較新、舊法結果，應以
    行為時法律即修正前刑法第33條第5款規定有利於被告。
  4.另被告行為後，刑法施行法增訂之第1條之1亦於95年7月1日
    施行，刑法第339條第1項所定罰金刑部分，原係依罰金罰鍰
    提高標準條例第1條前段規定提高10倍，並以銀元作為計算
    單位，因增訂之刑法施行法第1條之1之包裹式修正，亦隨同
    修正，修正前後其貨幣單位雖有更異，但適用結果之罰金額
    度則無二致，就刑罰權之內容而論，並無有利或不利之情形
    ，非屬法律變更之範疇，自應依法律適用之原則依修正後規
    定論處。
  5.被告行為時之刑法第42條第2項規定：「易服勞役以一元以
    上三元以下折算1日。但勞役期限不得逾六個月」，第三項
    規定：「罰金總額折算逾六個月之日數者，以罰金總額與六
    個月之日數比例折算」，該易服勞役折算標準，業據修正前
    罰金罰鍰提高標準條例第2條（於95年7月1日修正刪除）規
    定，就其原定數額提高為一百倍折算一日，則本件被告行為
    時之易服勞役折算標準，最高得以銀元三百元折算一日，即
    新臺幣九百元折算一日。惟95年7月1日修正公布施行之刑法
    第42條第3項規定：「易服勞役以新臺幣一千元、二千元或
    三千元折算一日。但勞役期限不得逾一年」，比較修正前後
    之易服勞役折算標準，因被告等各併科之罰金均高達新臺幣
    二百萬元及五千萬元，罰金總額縱以新臺幣三千元折算一日
    ，亦逾六個月之期限，從而比較新舊法結果，以修正前之規
    定，較有利於被告，故被告等併科罰金部分，依修正前刑法
    規定，諭知易服勞役折算標準均以罰金總額與六個月之日數
    比例折算。
  (三)核被告與丙○○、乙○○就事實欄所述炒作凱聚公司、昱成
    公司股票及長億公司股票之行為，均係違反行為時證券交易
    法第155條第1項第4款「對於在證券交易所上市之有價證券
    ，不得有左列各款之行為：四、意圖抬高或壓低集中交易市
    場某種有價證券之交易價格，以他人名義，對該有價證券，
    連續以高價買入或以低價賣出者」之規定，應依同法第171
    條規定論處罪刑。被告丙○○、庚○○與辰○○、己○○間
    及乙○○與傅萁間，就該等犯行，有犯意聯絡及行為分擔
    ，應各論以共同正犯。被告與丙○○、乙○○先後對凱聚公
    司、昱成公司及長億三家不同公司股票，有違反行為時證券
    交易法第155條第1項第4款規定─意圖抬高或壓低集中交易
    市場某種有價證券之交易價格，以他人名義，對該有價證券
    ，連續以高價買入或以低價賣出之行為，並非對同一公司股
    票炒作，而係分別炒作各公司之股票，其時間緊接，手法相
    同，顯係基於概括犯意反覆而為，且犯構成要件相同之罪名
    ，應依修正前刑法連續犯之規定論以一罪，並加重其刑（最
    高法院87年度台上字第2678號判決、90年度台上字第431、3
    088號判決意旨參照）。
三、被告被訴違反行為時證券交易法第155條第1項第6款規定，
    不另為無罪諭知部分：
  (一)對凱聚公司、昱成公司及長億公司股票有在集中交易市場，
    不移轉證券所有權，而偽作買賣之沖洗性買賣行為，違反行
    為時證券交易法第155條第1項第6款，直接或間接從事其他
    影響集中交易市場某種有價證券交易價格之操縱行為之規定
    部分：
  1.公訴意旨略以：被告與丙○○、乙○○共同先後炒作凱聚公
    司、昱成公司及長億公司股票時，因對該三家公司股票有不
    移轉證券所有權，而偽作買賣之沖洗性買賣行為，已該當於
    行為時證券交易法第155條第1項第2款在集中交易市場，不
    移轉證券所有權而偽作買賣之規定構成要件，雖該條款規定
    於證券交易法89年7月19日修正公布時刪除。惟被告與丙○○、乙○○就此三家公司股票為沖洗性買賣之行為，仍然違
    反行為時證券交易法第155條第1項第6款，直接或間接從事
    其他影響集中交易市場某種有價證券交易價格之操縱行為者
    之規定，應依同法第171條規定處斷等語。
  2.經查：
  證券交易法第155條第1項，共計六款，除第一款至第五款所
    列舉者外，第六款概括規定（現列為第7款）：直接或間接
    從事其他影響集中交易市場某種有價證券之交易價格之操縱
    行為者。其立法意旨，須行為人之行為，不符合第一款至第
    五款之構成要件，而有該五款以外之其他影響集中交易市場
    某種有價證券交易價格之操縱行為者，始得依該款論處。本
    件被告傅萁等三人之犯行既已該當於同法條第1項第4款之
    構成要件，並無任何證據足資證明被告等另有前述以外之其
    他操縱行為，自難認被告有違反第6款規定之行為。換言之
    ，被告連續以高價買入凱聚、昱成、長億股票以哄抬價格，
    既屬有違第4款規定，即不再適用第6款之補充規定（最高法
    院92年度台上字第1989號判決意旨參照）。
  公訴人認被告與丙○○、乙○○所涉有對凱聚、昱成、長億
    公司股票有沖洗性買賣之行為，依起訴書犯罪事實之記載，
    係認被告與丙○○、乙○○此部分行為，雖該當行為時證券
    交易法第155條第1項第2款規定之構成要件，而該條項規定
    於89年7月19日修正公布時業經刪除，廢止刑罰，但被告與
    丙○○、乙○○沖洗性買賣，另應構成違反同條項第6款規
    定之行為。因公訴人認被告與丙○○、乙○○此部分犯行與
    前開論罪科刑部分，有裁判上一罪之牽連犯關係，爰不另為
    無罪之諭知。
  (二)對華隆股份有限公司（下稱華隆公司）股票有在集中交易市
    場，不移轉證券所有權而偽作買賣之沖洗性買賣行為，違反
    行為時證券交易法第155條第1項第6款，直接或間接從事其
    他影響集中交易市場某種有價證券交易價格之操縱行為之規
    定部分：
  1.公訴意旨略以：被告與丙○○、乙○○於86年8月1日起至同
    年9月5日止，對於華隆公司之股票有不移轉證券所有權而偽
    作買賣之沖洗性買賣行為，已該當於行為時證券交易法第15
    5條第1項第2款在集中交易市場，不移轉證券所有權而偽作
    買賣之規定構成要件，雖該條款規定於證券交易法89年7 月
    19日修正公布時刪除，惟被告傅萁、丙○○、乙○○三人
    ，就華隆公司股票為沖洗性買賣之行為，仍然違反行為時證
    券交易法第155條第1項第6款，直接或間接從事其他影響集
    中交易市場某種有價證券交易價格之操縱行為者之規定，應
    依同法第171條規定處斷等語。
  2.就被告被訴此部分犯行，因與前開三、(一)、2.、部分所
    述理由相同，不構成犯罪。惟公訴人認被告與丙○○、乙○○此部分行為與前開論罪科刑部分，有裁判上一罪之牽連犯
    關係，爰不另為無罪之諭知。
四、被告被訴違反洗錢防制法，不另為無罪諭知部分
  (一)公訴意旨略以：被告傅萁為規避主管機關之查核及洗錢防
    制法之規定，而於86年11月10、11日（應只有11日），指示
    乙○○將其違反證券交易法第171條、第155條第1項，在證
    券交易所上市之有價證券炒作、偽作昱成股票之利得一億一
    千七百萬元，匯至元富證券（香港）有限公司，以掩飾及隱
    匿因自己及他人重大犯罪所得之財物而洗錢，俾利用元富代
    理人（香港）有限公司，向證期會申請投資股市之額度買進
    昱成股票。因認被告亦涉有洗錢防制法第9條第1項之洗錢罪
    嫌等語。
  (二)訊據被告堅決否認有何違反洗錢防制法之犯行，辯稱：上開
    款項並非炒作昱成公司股票或他犯罪所得，自不構成洗錢行
    為等語。而公訴人係以中信銀行取款憑條，一定金額以上通
    貨交易疑似洗錢登記簿、現金收入傳票、外匯收支或交易申
    報書、匯出匯款匯小單、傳真信函及乙○○供述匯出款項為
    出售昱成公司股之交割款為其主要論據。
  (三)按洗錢防制條例第2條明定：「『洗錢』之定義為：1.掩飾
    或隱匿因自己或他人重大犯罪所得財物或財產上利益者。2.
    收受、搬運、寄藏、故買或牙保他人因重大犯罪所得財物或
    財產上利益者」，並於同法第3條第1項列舉重大犯罪之範圍
    。行為人掩飾或隱匿因自己或他人犯罪所得財物或財產上利
    益，或收受、搬運、寄藏、故買、牙保他人犯罪所得財物或
    財產上利益，未必當然成立洗錢罪，而須上開財物或財產上
    利益係自己或他人重大犯罪所得，且行為人基於逃避或防礙
    該重大犯罪之追查或處罰之犯意，並有為逃避或防礙該重大
    犯罪之追查或處罰之行為，始克相當。若行為人僅單純處分
    贓物，而與洗錢防制法第2條、第3條之規定並不相符時，自
    不能以洗錢防制法第9條第1項之罪論處（最高法院92年台上
    字第2963號判決意旨參照）。
  (四)經查：
  1.公訴人認被告傅萁洗錢之金額係炒作昱成公司之股票，惟
    被告炒作股票犯罪之查核期間為86年8月23日至87年3月3日
    ，被告乙○○代傅萁提領一億一千七百萬元之時間為86年
    11月10日、11日（應只有11日），在上開期間內，其等就昱
    成公司股票原有連續以高價買進或低價賣出之情形，是以其
    等所使用辰○○、子○○提供之人頭戶，詳如附表六之三（
    使用辰○○提供帳戶）及附表六之四（子○○提供帳戶）所
    載。惟依交易資料，該查核期間除86年10月20日有賣出四百
    張昱成股票（成交價一○七點五元）外，其餘二十筆皆是買
    進股票。倘乙○○所領之款項就是炒作昱成股票之犯罪所得
    ，至多只有四干餘萬元，並非一億一千七百萬元，不能證明
    該金錢為炒作昱成股票之犯罪所得。至乙○○於調查局稱係
    炒作昱成公司股票之所得，尚與客觀事證不符，不足採信。
  2.洗錢防制法第7條第1、2項規定：「金融機構對於達一定金
    額以上之通貨交易，應確認客戶身分及留存交易紀錄憑證。
    前項所稱一定金額、通貨交易之範圍、確認客戶身分之程序
    、留存交易紀錄憑證之方式與期限，由財政部會商法務部、
    中央銀行定之」，依據財政部86年3月26日台財融第8608609
    8 號函中華民國商業同業公會全國聯合會之銀行防制洗錢注
    意事項範本，其二之(三)之2訂為：前述一定金額以上通貨交
    易係指新台幣一百五十萬元以上之現金收或付（合同一營業
    日同一交易帳戶數筆款項之合計數）或換鈔交易。易言之，
    只要提領超過一百五十萬元，提領人就必須留（填）下交易
    紀錄。倘若有心要規避追查資金流向，則行為人可每（日）
    次領金額低一百五十萬元，或購買短期債券基金，即無需登
    記而留下資料。本案被告乙○○代被告傅萁之領款行為，
    毫無掩飾、隱匿，即在銀行之大額提現登記表記錄上簽名。
    如有洗錢之故意，大可先買債券基金或以每次低於一百五十
    萬元之金額、分次提領。其主觀上亦難認其係基於逃避或妨
    礙重大犯罪之追查或處罰之犯意。
  3.此外，復查無其他積極證據足資認定被告有何公訴人所指違
    反洗錢防制法之犯行。
  (五)被告洗錢部分，原審為有罪之認定，尚有未洽。被告提起上
    訴，執此指摘原判決不當，為有理由，因公訴人認此部分與
    前揭有罪之炒作股票犯行，具牽連犯之裁判上一罪關係，爰
    不另為無罪之諭知。
五、撤銷改判理由
    原審對被告論罪科刑，固非無見。惟查：(一)被告等不構成違
    反洗錢防制法之犯罪，原審一併為科刑判決，尚有未合。
    (二)關於沖洗性買賣部分，公訴人係起訴違反證券交易法第
    155條第6款之罪，並明確敘述不構成已廢止之同條項第2款
    之罪。法院審判結果，如認其不構成同條第6款之罪，應為
    無罪或不另為無罪之諭知。原審為免訴之判決，未針對起訴
    請求事項為判決，且對未受請求之事項為判決，容有違誤。
    (三)被告係與辰○○、己○○透過丙○○共同炒作股票，原審
    認辰○○、己○○不知情，容有未合。檢察官上訴意旨，指
    被告等沖洗性買賣行為構成犯罪；被告等上訴意旨，仍執前
    詞，否認全部犯罪，雖均不足採，但原判決既有前揭可議，
    自應由本院予以撤銷改判。爰審酌被告傅萁先後連續炒作
    凱聚公司、昱成公司及長億公司之股票，對於證券金融市場
    之交易秩序構成極大之危害，亦損及一般投資大眾之權益，
    暨其動機、目的、手段、教育智識程度，犯後仍否認犯行，
    未見悔意，態度不佳等一切情狀，量處如主文所示之刑。被
    告炒作股票所得，超過行為時證券交易法第171條對炒作股
    票處罰法定罰金刑之最多額，爰依刑法第58條科罰金時，除
    依前條規定外，並審酌犯人之資力及犯罪所得之利益。如所
    得之利益超過罰金最多額時，得於所得利益之範圍內酌量加
    重之規定，爰併科罰金二千萬元及諭知易服勞役之折算標準
    。
六、被告經本院合法傳喚並未到庭，雖其具狀陳稱係因立法院排
    定相關法案審議及另有花蓮地區交通需求會勘協調座談會，
    並提出立法院院會開會通知單及交通部函文一件存卷可參，
    惟細繹該等文件，其中立法院院會部份，開會時間雖記載係
    98 年5月12日（星期二）上午9時至下午6時，但其附註二部
    份則載明「12日下午5時至6時為處理臨時提案時間」，其當
    日開會時間既為下午5時始開始，即無不能到庭之障礙事由
    ，縱係自上午9時起開會，因開會時間乃迄於當日下午6時，
    被告亦無非必於上午開會之正當理由；另交通部上開協調會
    ，其公文正本發送單位為「本部公路總局、鐵路改建工程局
    、台灣鐵路管理局」，被告國會辦公室僅係副本收受者，且
    亦未邀請被告本人親自出席，足見該協調座談會並非被告本
    人不可替代確須親自到場之會議，是被告以此為由主張其有
    正當理由不到庭並請求再開辯論，並無理由，爰不待其陳述
    ，逕行判決，併此指明。另被告雖於98年3月3日聲請傳訊證
    人甲○○、丁○○，復於98年4月13日聲請傳訊證人楊天生
    等情，惟被告於前四次準備程序期間，僅於97年2月15日聲
    請傳訊製作監視報告之證交所人員王美珠等三人及共同被告
    丙○○、乙○○（見本院卷二第211頁），並未聲請傳訊上
    開證人，迄本院自98年1月20日開始進行五次審理程序（分
    別為同年3月10日、3月31日、4月21日、5月12日），且於98
    年3月31日審理時傳喚其聲請之證人甲○○等二人，然被告
    於同年3月30日以其罹患「本態性高血壓、非傳染性胃腸炎
    及大腸炎」等疾病，檢附衛生署花蓮醫院診斷證明書一紙（
    記載98年3月30日住院治療），請假不到庭審理，並陳明須
    住院一周以及休養一個月（見本院卷四），嗣於同年4月1日
    再度具狀陳明已於當日（4 月1日）出院，醫囑須繼續門診
    追蹤治療並靜養二至三個月，而希能繼續休養三個月，待身
    體完全康復再行開庭等語，惟同時間又多次於庭期前具狀請
    求因立法院須開會或審議法案致不克到庭等情（見98年4月2
    0日、4月22日、5月7日及5月15日聲請狀）。綜上，被告於
    前階段之準備程序未聲請傳訊證人，迄於本院進行後階段之
    審理程序時，乃突襲性聲請傳訊不同之證人，及至本院依其
    所請傳訊證人到庭時，其又請病假不到庭，而其陳明須住院
    休養待身體康復之期間，亦前後有所不一，期間被告積極參
    與各項會議，卻無法到庭陳述，則被告之身體狀況似均可負
    擔除本件審理程序以外之各項不同會議，檢察官亦以此質疑
    被告拒不到庭之行為並請求儘速審結本案（見本院98年4 月
    21日、同年5月12日審判程序筆錄），從而本院認其以尚有
    證人待傳訊或生病等由聲請改期審理，容係為求延滯訴訟程
    序而為，於法不能謂合，且本件事證已明，所請已無調查之
    必要，應予駁回，併此指明。
七、臺灣臺北地方法院檢察署檢察官移送併辦之92年度偵字第11
    750號（含90年度偵字第12093號），認被告涉嫌自88年1月
    22日起至同年3月20日止之查核期間，對凱聚公司股票有違
    反行為時證券交易法第155條第1項第2款、第4款之規定，而
    為沖洗性性買賣、炒作等，應依同法第171條規定處斷。經
    查：併辦案件認為被告涉嫌對凱聚公司股票為沖洗性買賣、
    炒作之查核期間為88年1月22日起至同年3月20日止（該偵查
    卷第16頁參照），而本件被告傅萁原對凱聚公司股票為沖
    洗性買賣、炒作之查核期間為86年7月14日起至同年10月30
    日止，時間上已相隔一年四月餘，尚難認被告傅萁於86年
    7月至10月間炒作凱聚公司股票之時，即有一概括之炒作犯
    意計劃在一年二個月再炒作凱聚公司股票，自無從認定有裁
    判上一罪之連續犯關係。且被告傅萁原經檢察官所起訴涉
    嫌違反行為時證券交易法第155條第1項第2款規定部分，本
    院已不另為免訴之諭知，上開併辦案件中就被告傅萁涉嫌
    違反證券交易法第155條第1項第2款規定部分，尤不生任何
    裁判上一罪或實質上一罪之關係，自應將併辦部分退請檢察
    官依法處理，應予敘明。
據上論斷，應依刑事訴訟法第369條第1項前段、第371條、第364
條、第299條第1項前段，89年修正前證券交易法第171條，刑法
第11條前段、第2條第1項、第28條、第58條，修正前第33 條第5
款、第56條、第42條第2、3項，廢止前罰金罰鍰提高標準條例第
2條，現行法規所定貨幣單位折算新臺幣條例第2條，刑法施行法
第1條之1，判決如主文。
本案經檢察官羅松芳、朱朝亮到庭執行職務
中    華    民    國    98    年    6     月    11    日
                  刑事第十庭審判長法  官  楊炳禎
                                  法  官  陳春秋
                                  法  官  朱光仁
以上正本證明與原本無異。
如不服本判決，應於收受送達後10日內向本院提出上訴書狀，其
未敘述上訴之理由者並得於提起上訴後10日內向本院補提理由書
（均須按他造當事人之人數附繕本）「切勿逕送上級法院」。
                                  書記官  王宜玲
中    華    民    國    98    年    6     月    26    日
附錄：本案論罪科刑法條全文
行為時證券交易法第171條
違反第二十條第一項或第一百五十五條第一項、第二項之規定者
，處七年以下有期徒刑、拘役或科或併科二十五萬元以下罰金。


司法院資訊處製作；財團法人民間司法改革基金會備份。
